臺中高等行政法院判決
　　　　　　　　　　　　　　　　 94年度訴更一字第00016號
　　　　　　　　　　　　　　　.
原　　　告　甲○○原名賴惠伶.
訴訟代理人　黃振源律師
被　　　告　財政部臺灣省中區國稅局
代　表　人　乙○○
訴訟代理人　丙○○
上列當事人間因請求退稅事件，原告不服財政部中華民國92年3
月10日台財訴字第0910039797號訴願決定，提起行政訴訟，本院
判決後，經最高行政法院94年度判字第548號判決發回更審，本
院判決如下︰
　　主  文
原告之訴駁回。
本審及發回前上訴審訴訟費用均由原告負擔。
　　事  實
一、事實概要：原告民國（下同）87年度綜合所得稅結算申報，
    原列報綜合所得總額新台幣（下同）7,384,277元，扣繳稅
    額259,494元，自行繳納稅額1,221,076元。嗣經被告所屬台
    中市分局查獲原告受納稅義務人曾正仁利用分散營利所得總
    額2,373,928元應予調整，乃自綜合所得總額中予以剔除，
    併課漏報之所得50,378元後，該年度綜合所得總額更正為5,
    060,727元，溢繳稅額857,871元。原告於91年1月15日向被
    告所屬台中市分局申請加計利息退還該筆溢繳稅款，經被告
    所屬台中市分局以91年1月25日中區國稅中市徵字第0910001
    763號函復以原核定無誤，而否准所請。原告不服，提起訴
    願，遭決定駁回，提起行政訴訟，經本院92年度訴字第392
    號判決「訴願決定及原處分均撤銷，被告對原告於91年1月
    15日申請書，請求被告依稅捐稽徵法第28條規定作成准予退
    稅行政處分之事件，應依判決之法律見解另為處分」，被告
    不服，提起上訴，案經最高行政法院94年度判字第548號判
    決將原判決廢棄，發回本院更審。
二、兩造之聲明：
    (一)原告聲明：求為判決：訴願決定及原處分均撤銷。被告應
      依原告之申請作成准予退稅之處分。
    (二)被告聲明：求為判決駁回原告之訴。
三、兩造之陳述：
    (一)原告部分：
      1.按「納稅義務人對於因適用法令錯誤或計算錯誤溢繳之
        稅款，得自繳納之日起5年內提出具體證明，申請退還
        。」為稅捐稽徵法第28條所明文規定。本件經查，被告
        依台灣台中地方法院88年度訴字第528號刑事判決內容
        ，認記名於原告名下順大裕股份有限公司股票、台中商
        業銀行股份有限公司股票，應屬曾正仁所有，則所產生
        之股票股利應為曾正仁所有，被告亦已更正原告當年度
        綜合所得總額及淨額，且認有逾繳稅額857,871元，依
        法自應退還稅額。
      2.查本件實非所得稅法課稅實務上所稱之「分散所得」類
        型，殆以分散所得者其利用「人頭」將本人之所得將之
        分散，無非繳得較低之稅率，而得免除或減省稅金負擔
        ，然依本件所據普通法院之判決，曾正仁將其股份分別
        登記於多數人名下，其目的無非使股份不過分集中，且
        於股票市場為買賣移轉運作時，較易操控與免除稽核之
        目的，依該判決內容以觀，多數使用之所謂「人頭」戶
        其本身之所得已屬高所得者，適用之稅率與全數歸戶於
        曾正仁一人，所需稅捐並無軒輊，是本件被告依分散所
        得類型辦理已有可議。再查，被告所轄各分局、各稽徵
        所，大抵已有退還稅金之實例存在，本即認為本件類型
        屬分散利息所得類型，而應依實質課稅原則追究應納入
        之稅捐義務，而將所利用人頭戶以收取之稅款，依不當
        得利法律關係返還予各人頭戶。
      3.本件被告顯有重複課稅之嫌，本件原處分及訴願機關駁
        回原告之申請、訴願請求，無非基於財政部62年3月21
        日台財稅第32131號函所稱「納稅義務人分散所得應補
        稅額應先扣除受利用分散人溢繳稅額後再行發單補徵。
        ‧‧‧基於同一筆所得不應重複課徵之原則，關於分散
        所得案件，於補徵分散人稅款時，仍應扣除受利用分散
        人溢繳稅款後，就其差額補徵之。」先扣抵稅款後，再
        向應歸戶所得人課徵稅款。惟查本件被告一方面拒絕退
        還原告稅款，另一方面又全額計算課徵曾正仁稅款，且
        已進入強制執行階段，是被告顯然重複課稅，實有不當
        。
      4.再按財政部89年6月3日台財稅第890453334號函：「主
        旨：納稅義務人依稅捐稽徵法第28條規定申請退還溢繳
        稅款，經稽徵機關核准者，參照行政法院86年8月份庭
        長評議聯席會議決議意旨，准自納稅義務人繳納該項稅
        款之日起加計利息一併退還。說明：另納稅義務人依稅
        捐稽徵法第28條規定申請退還溢繳稅款，經稽徵機關駁
        回後，納稅義務人復提起訴願、再訴願或行政訴訟等程
        序終結決定或判決應退還稅款者，於依本部79年5月10
        日台財稅第791187941號函示規定加計利息一併退還時
        ，其所加計之利息亦准自納稅義務人繳納該項稅款之日
        起算。」，爰依法申請加計利息退稅等語。
    (二)被告部分：
      1.按「納稅義務人對於因適用法令錯誤或計算錯誤溢繳之
        稅款，得自繳納之日起5年內提出具體證明，申請退還
        。逾期未申請者，不得再行申請。」為稅捐稽徵法第28
        條所明定。次按「納稅義務人依稅捐稽徵法第28條規定
        申請退還溢繳稅款，經稽徵機關駁回後，納稅義務人復
        提起訴願或行政訴訟等程序終結決定或判決應退還稅款
        者，於依本部79年5月10日台財稅第791187941號函示規
        定加計利息一併退還時，其所加計之利息亦准自納稅義
        務人繳納該項稅款之日起算。」、「六、依據資金流程
        查明利用前列各款規定以外者之名義分散所得，納稅義
        務人如不能提出足以採信之具體反證者，一律按分散所
        得依法補稅送罰。」、「基於同一筆所得不應重複課徵
        之原則，關於分散所得案件，於補徵分散人稅款時，仍
        應扣除受利用分散人溢繳稅款後，就其差額補徵之。」
        分別為財政部89年6月3日台財稅第890453334號函、62
        年2月26日台財稅第31471號函及62年3月21日台財稅第
        32131號函所明釋。
      2.查原告87年度綜合所得稅結算申報，申報台中商業銀行
        股份有限公司營利所得2,283,328元及順大裕股份有限
        公司營利所得90,600元，並自行繳納當年度綜合所得稅
        款1,221,076元，嗣經被告依台灣台中地方法院88年度
        訴字第528號刑事判決，認定原告前開營利所得係屬曾
        正仁分散之所得，乃據以重新核算原告溢繳稅款為857,
        871元，並依前揭函釋規定通報歸課曾正仁當年度所得
        並扣除系爭稅款後補徵。原告援引稅捐稽徵法第28條規
        定，主張被告計算錯誤，申請發還系爭稅款，經被告以
        系爭稅款係受分散所得而非因適用法令錯誤或計算錯誤
        所致，否准所請。訴願決定亦持與被告相同論見，予以
        駁回。
      3.原告訴訟意旨略謂，前開營利所得既已歸課曾正仁，則
        被告一方面拒絕退還系爭稅款，另一方面又全額計算課
        徵曾正仁稅款，顯係重複課稅云云。
      4.查原告87年度系爭稅款係受分散所得所致而非因適用法
        令錯誤或計算錯誤所致，尚無稅捐稽徵法第28條規定之
        適用，另依前揭函釋規定，系爭稅款既已自分散人曾正
        仁應補徵稅額中扣除，被告否准退還原告系爭稅款並無
        不合，原告提起本訴訟，並無新理由及新事證，仍復執
        前詞，所訴委不足採等語。
　　理  由
一、按「納稅義務人對於因適用法令錯誤或計算錯誤溢繳之稅款
    ，得自繳納之日起5年內提出具體證明，申請退還。逾期未
    申請者，不得再行申請。」為稅捐稽徵法第28條所規定。又
    「統一規定分散所得案件之認定原則。說明：... 六、依據
    資金流程查明利用前列各款規定以外者之名義分散所得，納
    稅義務人如不能提出足以採信之具體反證者，一律按分散所
    得依法補稅送罰。」、「基於同一筆所得不應重複課徵之原
    則，關於分散所得案件，於補徵分散人稅款時，仍應扣除受
    利用分散人溢繳稅款後，就其差額補徵之。」亦分別經財政
    部62年2月26日台財稅第31471號函及62年3月21日台財稅第
    321 31號函釋在案，上開函釋為主管機關就其執掌公務所為
    職務上解釋，既與所得稅法不相抵觸，自可採用。
二、本件原告87年度綜合所得稅結算申報，原申報台中商業銀行
    股份有限公司營利所得2,283,328元及順大裕股份有限公司
    營利所得90,600元，並自行繳納當年度綜合所得稅款1,221,
    076元，嗣經被告依台灣台中地方法院88年度訴字第528號刑
    事判決，認定原告前開記名於原告名義上揭2家公司之營利
    所得合計2,373,928元，係屬曾正仁分散之所得，非屬原告
    所有，乃據以將該2筆營利所得自原告當年度綜合所得總額
    中剔除，重新核算原告溢繳綜合所得稅款為857,871元，並
    依前揭函釋規定通報曾正仁戶籍地之被告所屬大屯稽徵所歸
    課曾正仁當年度所得，並扣除系爭稅款後補徵。原告嗣後援
    引稅捐稽徵法第28條規定，主張被告計算錯誤，申請退還前
    開分散所得溢繳之綜合所得稅稅款，經被告所屬台中市分局
    91年1月25日中區國稅中市徵字第0910001763號函復原告以
    ：台端87年度綜合所得稅異議乙案，依財政部62年3月21日
    台財稅第32131號函釋規定：納稅義務人分散所得應補稅額
    應先扣除受利用人溢繳稅額後再行發單補徵，故原核定並無
    違誤，所請退還受分散所得之溢繳稅款，欠難辦理（見原處
    分卷第37頁該函）。認系爭稅款係受分散所得而非因適用法
    令錯誤或計算錯誤所致，否准所請。揆諸上開規定及函釋，
    原處分並無違誤。
三、原告起訴主張：被告依台灣台中地方法院88年度訴字第528
    號刑事判決內容，認記名於原告名下順大裕股份有限公司股
    票、台中商業銀行股份有限公司股票，應屬曾正仁所有，所
    產生之股票股利應為曾正仁所有，被告亦已更正原告當年度
    綜合所得總額及淨額，且認有逾繳稅額857,871元，依法自
    應退還稅額。再本件實非所得稅法課稅實務上所稱之「分散
    所得」類型，殆以分散所得者其利用「人頭」將本人之所得
    將之分散，無非繳得較低之稅率，而得免除或減省稅金負擔
    ，然依本件所據普通法院之判決，曾正仁將其股份分別登記
    於多數人名下，其目的無非使股份不過分集中，且於股票市
    場為買賣移轉運作時，較易操控與免除稽核之目的，且使用
    之所謂「人頭」戶其本身之所得已屬高所得者，適用之稅率
    與全數歸戶於曾正仁一人，所需稅捐並無軒輊，被告依分散
    所得類型辦理已有可議。被告及訴願機關駁回原告之申請、
    訴願請求，無非基於財政部62年3月21日台財稅第32131號函
    所稱先扣抵稅款後，再向應歸戶所得人課徵稅款，惟被告一
    方面拒絕退還原告稅款，另一方面又全額計算課徵曾正仁稅
    款，且已進入強制執行階段，是被告顯然重複課稅，實有不
    當云云，然查：
    (一)原告87年度綜合所得稅結算申報，原列報其名義之順大裕
      股份有限公司及台中商業銀行股份有限公司之營利所得分
      別為90,600元及2,283,328元，而依台灣台中地方法院88
      年度訴字第582號刑事判決（見原處分卷第1頁至第16頁）
      之內容，係受曾正仁利用作為分散所得之名義人，該所得
      自應歸屬曾正仁所有，被告所屬台中市分局將之自原告綜
      合所得稅總額中予以剔除，自無不合。而原告87年度綜合
      所得稅經被告重核後雖有溢繳稅款57,871元，然此溢繳稅
      款係由上開2筆營利所得而來，依首揭財政部函釋意旨，
      於補徵分散所得人溢繳稅款時應扣除受利用分散人所溢繳
      之稅款後，就其差額補徵之，本件受分散人所溢繳之稅款
      既已自分散人應補之稅款中扣除，自無再返還於受分散人
      之可言，被告所屬台中市分局否准退還該稅款予原告，並
      無違誤。
    (二)再原告所溢繳稅款係受分散所得而來，並非因被告因適用
      法令有錯誤或計算錯誤，自無稅捐稽徵法第28條退還稅款
      規定之適用，當亦無原告所主張應適用財政部89年6月3日
      台財稅第890453334號函：「主旨：納稅義務人依稅捐稽
      徵法第28條規定申請退還溢繳稅款，經稽徵機關核准者，
      參照行政法院86年8月份庭長評議聯席會議決議意旨，准
      自納稅義務人繳納該項稅款之日起加計利息一併退還。說
      明：另納稅義務人依稅捐稽徵法第28條規定申請退還溢繳
      稅款，經稽徵機關駁回後，納稅義務人復提起訴願、再訴
      願或行政訴訟等程序終結決定或判決應退還稅款者，於依
      本部79年5月10日台財稅第791187941號函示規定加計利息
      一併退還時，其所加計之利息亦准自納稅義務人繳納該項
      稅款之日起算。」，依法加計利息退還之情事，原告此部
      分之主張並非可採。
    (三)又綜合所得稅納稅義務人如與第三人共同合議，利用第三
      人之名義分散所得，第三人申報綜合所得稅時，其所申報
      之所得有兩部分，一部分為其應申報之所得，另一部分為
      分散所得者之所得，依據租稅法定主義，不因當事人之申
      報行為，而改變實質的租稅法律關係，即依所得稅法屬於
      分散所得者之該所得，並不因第三人之申報行為，而改變
      分散所得者係該所得之納稅義務人的法律地位，第三人所
      繳納超過其法律上應繳納稅額部分，形式上固呈現溢繳之
      情形，惟實質上，第三人既明知該部分之所得屬於分散所
      得者之所得，其雖並非該部分所得之納稅義務人，然因其
      與分散所得者共同合議，利用其名義分散所得，由其代為
      繳納該部分所得之綜合所得稅款；又彼等間之本意若在於
      使該代為繳納綜合所得稅之行為發生繳納綜合所得稅之法
      律效力，以達分散所得之目的，自難謂該代為繳納綜合所
      得稅之行為不生法律效力，而謂該代為繳納之綜合所得稅
      款係因適用法律錯誤或計算錯誤所溢繳之稅款，或係公法
      上之不當得利。本件代為繳納綜合所得稅款已生繳納之法
      律效力，在合法撤銷變更前，代為繳納綜合所得稅款之第
      三人關於其該代為繳納綜合所得稅款部分，自不得再以係
      因適用法律錯誤或計算錯誤所溢繳之稅款而請求退稅之權
      利，亦不得對之主張有公法上之不當得利之返還請求權。
      況「給付有左列情形之一者，不得請求返還：一、..。三
      、因清償債務而為給付，於給付時明知無給付之義務者。
      ...。」民法第180條第3款定有明文，本件原告既明知無
      義務而繳納分散所得人曾正仁之綜合所得稅稅款，即原告
      以不法方法分散曾正仁之稅賦，亦不符合不當得利得申請
      退還該稅款之要件，從而原告不得請求退還該溢繳之稅款
      ，原告主張被告有重複課稅之情事，亦非可採。
四、綜上所述，原告所訴均非可採，本件原處分並無違誤，訴願
    決定予以維持，亦無不合，原告訴請撤銷，並請求被告應依
    原告之申請作成准予退稅之處分，為無理由，應予駁回。本
    件事證已臻明確，兩造其餘之陳述及舉證，不影響於本判決
    之判斷，爰不一一論列，併予敘明。
據上論結，本件原告之訴為無理由，依行政訴訟法第195條第1項
後段、第98條第3項前段，判決如主文。
中　　華　　民　　國　　94　　年　　8　　 月　　4 　　日
                  第二庭審判長法  官　王　茂　修
                              法  官　王  德  麟
                              法  官　莊　金　昌
以上正本證明與原本無異。
如不服本判決，應於判決送達後20日內向本院提出上訴書狀，其
未表明上訴理由者，應於提起上訴後20日內向本院提出上訴理由
書（須依對造人數附具繕本）；如於本判決宣示或公告後送達前
提起上訴者，應於判決送達後20日內補提上訴理由書（須附繕本
）。未表明上訴理由者，逕以裁定駁回。
提起上訴應預繳送達用雙掛號郵票390元（34元及5元郵票各10份
)。
中　　華　　民　　國　　94　　年　　8　　 月　　4 　　日
　　　　　　　　　　　　　　　書記官　邱  吉  雄
